【裁判字號】    90,訴,854
【裁判日期】    920303
【裁判案由】    拆屋還地
【裁判全文】
臺灣臺中地方法院民事判決  九十年度訴字第八五四號
    原      告    丁○○
    訴訟代理人    阮春龍律師
    複  代理人    甲○○
    被      告    乙○○
                  丙○○
右當事人間請求拆屋還地事件，本院判決如左：
    主      文
被告乙○○應將坐落台中縣潭子鄉○○段四○七地號土地如附圖所示Ａ部分（面積○
．○○一六○二公頃）土地上之建物、及坐落台中縣潭子鄉○○段七三九建號建物上
如附圖所示Ｂ部分（面積○．○○○三四○公頃）建物拆除，將該部分土地及建物返
還原告及其他共有人全體。
被告丙○○應將坐落台中縣潭子鄉○○段七三九建號建物上如附圖所示Ｃ部分（面積
○．○○○八六四公頃）、Ｄ部分（面積○．○○一四六二公頃）建物拆除，將該部
分建物返還原告及其他共有人全體。
訴訟費用由被告負擔。
本判決於原告以新台幣壹拾貳萬元為被告乙○○、以新台幣壹拾伍萬元為被告丙○○
供擔保後，得假執行。被告於假執行程序實施前，如被告乙○○以新台幣參拾伍萬玖
仟貳佰柒拾元、被告丙○○以新台幣肆拾參萬零參佰壹拾元為原告預供擔保，得免為
假執行。
    事      實
甲、原告方面：
  一、聲明：如主文第一、二項所示，並陳明願供擔保請准宣告假執行。
  二、陳述：
    (一)兩造均係坐落台中縣潭子鄉○○段四○七地號土地（以下簡稱系爭土地）上建
      物即「藝術華廈」集合式住宅之區分所有權人，坐落系爭土地上台中縣潭子鄉
      ○○段七三九建號（以下簡稱七三九建號）建物為該「藝術華廈」之公共設施
      ，系爭土地及七三九建號建物均為全體區分所有權人所共有。詎被告未經該「
      藝術華廈」區分所有權人全體之同意、無正當權源，即擅自在系爭土地及該「
      藝術華廈」之公共設施上搭建建物使用，而無權占有系爭土地及該「藝術華廈
      」之公共設施，茲就被告分別無權占有部分，分述如下：
      (1)被告乙○○所有「藝術華廈」建物之專有部分為台中縣潭子鄉○○段七一五
        建號（以下簡稱七一五建號）、門牌號碼「台中縣潭子鄉○○○路七十二巷
        十五號一樓」，被告乙○○於其所有七一五建號建物專有部分後方之系爭土
        地如附圖所示Ａ部分（面積○．○○一六○二公頃）土地上搭建鐵皮屋、於
        該「藝術華廈」一樓樓梯間之共同使用部分即建號七三九建號如附圖所示Ｂ
        部分（面積○．○○○三四○公頃）圍一磚造儲藏室使用，而無權佔用原告
        與其他區分所有權人全體共有之「藝術華廈」公共設施。
      (2)被告丙○○所有「藝術華廈」建物之專有部分為台中縣潭子鄉○○段七一三
        建號（以下簡稱七一三建號）、門牌號碼「台中縣潭子鄉○○○路七十二巷
        十三號底二層之一」，被告丙○○在該「藝術華廈」地下二層公共設施即建
        號七三九號如附圖所示Ｃ部分（面積○．○○○八六四公頃）、Ｄ部分（面
        積○．○○一四六二公頃）搭建儲藏室使用，而無權佔用原告與其他區分所
        有權人全體共有之「藝術華廈」公共設施。
    (二)被告乙○○、丙○○無正當權源，擅自在前開部分搭建建物使用，侵害原告及
      其他共所有權人全體之權益，爰依民法第一百八十四條第一項、第七百六十七
      條、第八百二十一條之規定，請求被告乙○○、丙○○拆屋還地。
    (三)對被告抗辯所為之陳述：
      (1)否認「藝術華廈」集合住宅之前任主委有同意乙○○在如附圖所示Ａ部分土
        地上搭建鐵皮屋使用之事實，且該部分係屬該「藝術華廈」區分所有權人全
        體所共有，該共有部分如欲專用，需經區分所有權人全體同意。至區分所有
        權人就公共設施部分持有較多之應有部分，並非其得占有、使用區分所有權
        人全體共有之公共設施之正當權源。
      (2)有關地下室超挖部分，已計入七一三建號專有部分之面積中，並未計入七三
        九建號公共設施之面積中，被告丙○○佔用七三九建號之公共設施，自屬無
        權占有。
  三、證據：提出建物登記謄本四件、土地登記謄本、地籍圖各乙件、測量成果圖二
      件、照片十幀為證。
乙、被告方面：
  壹、被告乙○○部分：
    被告乙○○未於最後言詞辯論期日到場，據其前到場所為之聲明、陳述如下：
    一、聲明：原告之訴及假執行之聲請均駁回。如受不利判決，願供擔保免為假執
        行。
    二、陳述：自認有在系爭土地如附圖所示Ａ部分土地上搭建鐵皮屋、七三九建號
        如附圖所示Ｂ部分圍一磚造儲藏室使用之事實，然因被告乙○○就該「藝術
        華廈」公共設施部分所持有之應有部分較其他共有人多，依應有部分換算約
        較他共有人多二十多坪公設比，而建商出售房屋予被告乙○○時，曾說明被
        告就如附圖所示Ａ部分土地有使用權，且該「藝術華廈」前任主委曾榮鎮曾
        同意被告在如附圖所示Ａ部分土地上搭建房屋使用，已交換其在該「藝術華
        廈」之中庭搭建採光罩供住戶停放機車之用，故被告乙○○自有權在房屋後
        方空地即如附圖所示Ａ部分土地上搭建鐵皮屋使用。至如附圖所示Ｂ部分之
        儲藏室部分，被告乙○○僅係將之圍起，以避免大樓住戶堆置雜物，妨礙被
        告乙○○住屋之採光，被告乙○○並無在其內堆置物品，實際上並無使用。
    三、證據：請求訊問證人曾榮鎮。
  貳、被告丙○○部分：
    一、聲明：原告之訴及假執行之聲請均駁回。如受不利判決，願供擔保免為假執
        行。
    二、陳述：自認七三九建號建物上如附圖所示Ｃ、Ｄ部分之建物均係由被告丙○
        ○占有、使用之事實，惟被告丙○○購入七一三建號專有部分時，如附圖所
        示Ｃ、Ｄ部分之建物即呈現狀，上開建物非被告丙○○所建，且上開建物係
        因建設公司興建「藝術華廈」時，地下室部分有超挖，超挖部分並未計入公
        共設施之面積內，而係提高七一三建號建物所有權人所持有之公設比，而將
        超挖部分歸七一三建號建物所有權人使用，故被告丙○○使用如附圖所示Ｃ
        、Ｄ部分亦非無權占有。況於本件訴訟中被告丙○○已將七一三建號建物連
        同如附圖所示Ｃ、Ｄ部分建物出售於訴外人郭志忠。
丙、本院依職權勘驗現場，並囑託台中縣雅潭地政事務所測量並製作成果圖到院。
    理      由
一、被告乙○○未於最後言詞辯論期日到場，核無民事訴訟法第三百八十六條各款所
    列情形，爰依原告之聲請，就被告乙○○部分由其一造辯論而為判決。
二、按：
  (一)訴狀送達後，原告不得將原訴變更或追加他訴。但擴張或減縮應受判決事項之聲
    明者，不在此限，民事訴訟法第二百五十五條第一項第三款定有明文。本件原告
    原起訴請求：被告乙○○應將坐落台中縣潭子鄉○○段四○七地號土地如附圖
    所示Ａ部分（面積○．○○二七公頃）、及七三九建號建物上如附圖所示Ｂ部分
    （面積○．○○○五公頃）建物拆除，將該部分土地及建物返還原告及其他共有
    人全體。被告丙○○應將七三九建號建物上如附圖所示Ｃ部分（面積○．○○
    一四公頃）建物拆除，將該部分建物返還原告及其他共有人全體。嗣於訴訟進行
    中，就請求被告乙○○拆屋還地之面積減縮為如主文第一項所示，就請求被告丙
    ○○拆除七三九建號建物上Ｃ部分所示建物之面積減縮如主文第二項所示，並擴
    張其訴之聲明，併請求被告丙○○拆除七三九建號上如附圖所示Ｄ部分（面積○
    ．○○一四六二公頃）建物拆除，將該部分建物返還原告及其他共有人全體，核
    原告上揭訴之聲明之減縮及擴張，與首揭規定相符，應予准許，合先敘明。
  (二)再訴訟繫屬中為訴訟標的之法律關係，雖移轉於第三人，於訴訟無影響。民事訴
    訟法第二百五十四條第一項前段亦有明文。查，被告丙○○於訴訟繫屬中，將其
    所有、為訴訟標的之權利之七三九建號建物上如附圖所示Ｃ、Ｄ部分建物連同其
    專有之七一三建號建物出售於訴外人郭志忠，有建物登記簿謄本在卷可參，經本
    院依民事訴訟法第二百五十四條第四項規定將上情通知郭志忠，雖郭志忠未依同
    條規定聲請代被告丙○○承當訴訟，基於上揭當事人恆定原則之規定，於訴訟無
    影響，併予敘明。
三、原告起訴主張：兩造均係坐落台中縣潭子鄉○○段四○七地號土地上建物「藝術
    華廈」集合式住宅之區分所有權人，系爭土地及屬「藝術華廈」公共設施之七三
    九建號建物，為全體區分所有權人所共有，被告乙○○無正當權源，擅自在系爭
    土地如附圖所示Ａ部分土地上搭建鐵皮屋、於七三九建號如附圖所示Ｂ部分圍一
    磚造儲藏室使用，被告丙○○亦無正當權源，擅自在七三九建號如附圖所示Ｃ、
    Ｄ部分搭建儲藏室使用，侵害原告及其他共有人全體之權益，爰依侵權行為、所
    有物返還請求權等法律關係，訴請被告拆除上開擅自搭建之建物，將所佔用之土
    地及七三九建號建物部分返還原告及其他共有人全體等語。
四、被告除均以所持有公共設施之應有部分比例較他共有人為高，依其所持有公共設
    施之比例換算面積，被告在系爭土地及該「藝術華廈」公共設施之部分搭建建物
    使用，係屬有權使用，並非無權占有等語為辯外，被告乙○○並以搭建建物前，
    業經前任主委曾榮鎮同意，非無權擅建；被告丙○○則另以七三九建號建物上如
    附圖所示Ｃ、Ｄ部分之建物於其購入七一三建號建物時，即呈現狀，非其所建等
    語，資為抗辯。
五、原告主張兩造均係坐落台中縣潭子鄉○○段四○七地號土地上建物即「藝術華廈
    」集合式住宅之區分所有權人，系爭土地及為該「藝術華廈」公共設施之七三九
    建號建物，為全體區分所有權人所共有，被告乙○○在其專有部分即七一五建號
    建物後方系爭土地如附圖所示Ａ部分（面積○．○○一六○二公頃）土地上搭建
    有鐵皮屋、在七三九建號如附圖所示Ｂ部分（面積○．○○○三四○公頃）圍建
    磚造儲藏室使用，及該「藝術華廈」地下二層七三九建號上如附圖所示Ｃ部分（
    面積○．○○○八六四公頃）建物、Ｄ部分（面積○．○○一四六二公頃）儲藏
    室均係由被告丙○○使用之事實，分別為被告所自認或不爭執，且有原告提出之
    建物登記謄本、土地登記謄本、地籍圖、測量成果圖及照片等可資為證，並經本
    院勘驗現場及囑託台中縣雅潭地政事務所測量屬實，分別製有勘驗筆錄及複丈成
    果圖在卷可按，堪信原告之上開主張為真正。
六、至原告主張被告占有全體區分所有權人共有之系爭土地及七三九建號建物之上揭
    部分使用，並無正當權源，則為被告所否認，並抗辯因被告公共設施部分之應有
    部分較多，故有權將公共設施之部分供已使用，被告乙○○另抗辯其搭建建物時
    ，業經取得前任主委曾榮鎮之同意，被告丙○○則另抗辯如附圖所示Ｃ、Ｄ部分
    建物於購入時即呈現狀，非被告丙○○所建等語。惟查：
  (一)按分別共有之各共有人，依其應有部分對於共有物之全部有使用收益權，所謂應
    有部分，係指分別共有人得行使權利之比例，而非指共有物之特定部分，因此分
    別共有之各共有人，得依其應有部分之比例，對共有物之全部行使權利。但共有
    人對共有物之特定部分使用收益，仍須徵得他共有人全體同意，非謂共有人得對
    共有物全部或任何一部有自由使用收益之權利。如共有人不顧他共有人之利益，
    而就共有物之全部或一部任意使用收益，自屬侵害他共有人之權利，他共有人自
    得本於所有權，請求除去其妨害或請求向全體共有人返還其占用部分。（最高法
    院五十七年台上字第二三八七號判例、六十二年度台上字第一八○三號判例、八
    十三年度台上字第五四一號判決、八十七年度台上字第二○四三號判決意旨參照
    ）。經查，被告乙○○、丙○○固均為「藝術華廈」之區分所有權人，為該「藝
    術華廈」坐落基地及公共設施之共有人，已如前述，而區分所有權人對集合式住
    宅建物坐落基地及其公共設施部分之共有關係，係屬分別共有，則被告乙○○、
    丙○○所持有之應有部分縱較其他共有人即區分所有權人為高，亦僅係其得行使
    權利比例之不同而已，被告在經全體共有人同意之前，尚無將全體區分所有權人
    共有之基地或公共設施之特定部分供己使用、收益之權，揆諸前揭判例及判決意
    旨，至屬明灼，被告所辯已不足採。至被告乙○○另辯稱於搭建系爭建物前，曾
    得前任主委曾榮鎮之同意云云，資為其在系爭土地如附圖所示Ａ部分及七三九建
    號如附圖所示Ｂ部分搭建建物使用之權源，然姑不論曾榮鎮並非系爭土地之共有
    人，有土地登記簿謄本在卷可考，其本即無權同意被告乙○○使用、收益系爭土
    地，且縱然曾榮鎮之妻為「藝術華廈」區分所有權人之一，然其一人所為同意被
    告乙○○使用、收益系爭土地及七三九建號公共設施之特定部分之表示，在其他
    共有人全體同意前，對其他共有人仍不生效力，是曾榮鎮縱有同意被告乙○○在
    系爭土地如附圖所示Ａ部分及七三九建號如附圖所示Ｂ部分搭建建物使用，亦不
    足為被告乙○○使用、收益系爭土地如附圖所示Ａ部分及七三九建號如附圖所示
    Ｂ部分之正當權源，被告乙○○前開所辯，洵不足採。
  (二)再房屋之拆除為一種事實上之處分，未保存登記不動產之受讓人，法律上雖未取
    得所有權，但仍取得事實上之處分權，受讓人自有拆屋之權能（最高法院八十年
    度台上字第二五一六號、七十年度台上字第一二九九號判決意旨參照）。被告丙
    ○○雖以七三九建號上如如附圖所示Ｃ、Ｄ部分建物於購入時即呈現狀，非其所
    建等語為辯，然查，七三九建號上如如附圖所示Ｃ、Ｄ部分建物係未經登記之建
    物，縱然被告丙○○係向他人所購入，非被告丙○○所自行搭建，然被告丙○○
    之前手將七三九建號上如如附圖所示Ｃ、Ｄ部分建物賣與被告丙○○並為交付時
    ，自係已將其處分權移轉於被告丙○○，被告丙○○就七三九建號上如如附圖所
    示Ｃ、Ｄ部分建物乃有處分權之人，自有拆屋之權能，從而，被告丙○○以七三
    九建號上如如附圖所示Ｃ、Ｄ部分建物非其所建云云為辯，亦不足採。
七、綜上所述，原告依民法第七百六十七條及八百二十一條之規定，訴請被告乙○○
    將系爭土地如附圖所示Ａ部分土地上之建物及七三九建號建物上如附圖所示Ｂ部
    分建物拆除，將該部分土地及建物返還原告及其他共有人全體；訴請被告丙○○
    將七三九建號建物上如附圖所示Ｃ、Ｄ部分建物拆除，將該部分建物返還原告及
    其他共有人全體，為有理由，應予准許。
八、兩造均陳明願供擔保，分別聲請宣告假執行及免為假執行，核均無不合，爰各酌
    定相當擔保金額予以准許之。
九、本件判決之結果已臻明確，兩造其餘攻擊防禦方法及舉證，經審酌均於判決結果
    無影響，爰不一一論述，附此敘明。
十、據上論結，原告之訴有理由，依民事訴訟法第三百八十五條第一項前段、第七十
    八條、第八十五條第一項、第三百九十條第二項、第三百九十二條，判決如主文
    。
中      華      民      國    九十二    年      三      月      三      日
                                    臺灣臺中地方法院民事第一庭
~B法      官  呂麗玉
右為正本係照原本作成
如不服本判決，應於判決送達後二十日內，向本院提出上訴狀。（並按他造當事人之
人數附繕本）。
中      華      民      國    九十二    年      三      月      七      日
~B法院書記官


司法院資訊處製作；財團法人民間司法改革基金會備份。
